【裁判字號】    89,簡上,77
【裁判日期】    891103
【裁判案由】    確認本票債權不存在
【裁判全文】
臺灣臺中地方法院民事判決  八十九年度簡上字第七七號
    上  訴  人  丙○○
    訴訟代理人  甲○○
    被上訴人    乙○○
右當事人間請求確認本票債權不存在事件，上訴人對於中華民國八十九年一月十三日
本院臺中簡易庭八十八年度中簡字第三六六三號第一審判決提起上訴，本院判決如左
：
    主      文
原判決確認上訴人所持有由被上訴人所簽發之發票日民國八十四年十一月三十日，到
期日八十五年十一月三十日，票號三五六六五０號，面額新台幣參拾玖萬元之本票壹
紙之票據債權不存在中，關於超過新台幣玖萬元票據債權之部分，及訴訟費用之裁判
均廢棄。
右開廢棄部分，被上訴人在第一審之訴駁回。
其餘上訴駁回。
第一、二審訴訟費用由上訴人負擔四分之一，餘由被上訴人負擔。
    事      實
甲、上訴人方面：
一、聲明：原判決廢棄；被上訴人在第一審之訴駁回。
二、陳述：除與原判決記載相同者，茲引用之外，補稱：
（一）被上訴人一再栽誣被迫簽本票，並提起多件確認本票債權不存在訴訟，另案之
      八十八年年度中簡字第三一九八號民事判決中，已詳細說明本院八十五年度自
      字第一二七二號已判決被上訴人誘騙他人投資金錢而犯詐欺罪，本院八十六年
      度訴字第一三一八號第一審刑事判決認被告與訴外人黃麗香、陳東癸等人對被
      上訴人為妨害自由犯行而判處罪刑者，尚不得據為上訴人確有脅迫被上訴人簽
      發系爭本票之依據，該民事判決並判決被上訴人敗訴，足見被上訴人於本件之
      主張亦屬不實。
（二）本件系爭由被上訴人所簽發之發票日民國八十四年十一月三十日，到期日八十
      五年十一月三十日、票號三五六六五０號、面額新台幣（下同）參拾玖萬元之
      本票壹紙（下稱系爭本票），乃八十四年十一月底，訴外人陳東癸轉讓與上訴
      人母親甲○○，嗣後再由甲○○轉讓與上訴人者，且訴外人陳東係自行至台中
      縣大里市上訴人父母工廠處，向其母親甲○○借款取得三十萬元，被上訴人再
      自行至訴外人陳東癸、黃麗香位於台中市○○路住處取款，訴外人甲○○並不
      認識被上訴人，嗣八十四年十二月初，訴外人陳東癸自被上訴人處取得系爭本
      票後，再將系爭本票轉讓予甲○○，甲○○再轉讓予上訴人，系爭本票既非上
      訴人直接從被上訴人處取得，被上訴人復自認該本票為其所簽發而屬真正，被
      上訴人對上訴人之前手甲○○係惡意自訴外人陳東癸處取得系爭本票，及陳東
      癸係惡意或重大過失取得系爭本票，均未能舉證證明之情形下，即為不利於上
      訴人之判決，顯有違誤。
三、證據︰除援用第一審所提證據外，補提出監察院函、本院八十八年度中簡字第三
    一九八號民事判決書等影本各一件，並聲請訊問證人陳東癸、黃麗香。
乙、被上訴人方面：
    本件被上訴人經合法通知，未於言詞辯論期日到場，亦未提出準備書狀作何聲明
    、陳述。
丙、本院依職權向臺灣高等法院臺中分院調閱八十八年度上訴字第九五四號刑事歷審
    卷。
    理      由
甲、程序部分：
    本件被上訴人經合法通知，未於言詞辯論期日到場，核無民事訴訟法第三百八十
    六條所列各款情形，爰依上訴人之聲請，由其一造辯論而為判決。
乙、得心證之理由：
一、本件被上訴人乙○○起訴主張兩造間並無任何債權債務關係，其係遭上訴人丙○
    ○及訴外人陳東癸、黃麗香等人以強暴脅迫手段逼迫而簽發系爭本票，且陳東癸
    並未交付其取得系爭本票之原因資金，而訴外人甲○○自其前手陳東癸處收受系
    爭本票時，亦未證明有交付現金三十九萬元給陳東癸，且縱使甲○○有給付三十
    萬元給陳東癸而取得系爭面額三十九萬元之本票，亦顯以不相當之對價而取得票
    據，甲○○仍不得享有優於其前手陳東癸之權利，現上訴人既又未支付相當對價
    而自甲○○取得系爭本票，亦不得享有優於其前手甲○○之權利，其自得對上訴
    人主張前開抗辯事由，爰訴請確認上訴人所持有系爭本票債權對被上訴人不存在
    等語。上訴人則以系爭本票係自其母親甲○○處無償轉讓取得，母親甲○○則係
    基於投資原因而交付三十萬元予陳東癸，並取得系爭本票，而陳東癸亦有將該筆
    三十萬元款項交付與被上訴人才取得系爭本票，且更無與訴外人陳東癸、黃麗香
    以強暴、脅迫方式逼迫被上訴人簽發該票據之行為，被上訴人自不得以自己與發
    票人或執票人之前手間所存抗辯之事由對抗執票人等語，資為抗辯。
二、按本票本身是否真實，即是否由發票人所作成，應由執票人負證明之責，故發票
    人主張本票係偽造，依非訟事件法第一百零一條第一項規定，對執票人提起確認
    本票係偽造或本票債權不存在之訴，應由執票人就本票為真正，先負舉證責任；
    再確認法律關係不存在之訴如被告主張其法律關係存在時，應由被告負舉證責
    任，此有最高法院六十五年第六次民事庭會議決議、四十二年台上字第一七０號
    判例可資參照。本件被上訴人雖先主張系爭本票遭人偽造，惟於原審又自承系爭
    本票為其所簽發，僅稱係遭上訴人及訴外人陳東癸、黃麗香強暴脅迫所簽發，其
    復未能舉證證明有何遭人偽造之情形，足見系爭本票為被上訴人所簽發一節，應
    堪認定；被上訴人雖又主張系爭本票乃遭他人強暴、脅迫所為，並提出上訴人與
    訴外人陳東癸、黃麗香對其妨害自由並經判處罪刑之本院八十六年度訴字第一三
    一八號刑事判決書為證，然觀諸該刑事判決書所記載之事實均與系爭本票簽發無
    涉，且該刑事判決之妨害自由行為時間為八十五年間，本件系爭本票之簽發時間
    則為八十四年間，兩造均不否認此情，自難僅憑與系爭本票之簽發全然無涉之刑
    事判決書之記載，即足認被上訴人之主張為實在，因之，被上訴人既未能舉證證
    明有遭人脅迫簽發該本票之事實，就系爭本票之真正性，應堪認定。
三、其次，被上訴人於原審主張系爭本票係其於八十四年間簽發交付與訴外人陳東癸
    ，再由陳東癸轉讓與訴外人即上訴人母親甲○○，再由甲○○無償轉讓與上訴人
    之事實，已為上訴人所自認，因之，被上訴人所主張上訴人係無對價自甲○○處
    取得系爭本票，甲○○又乃無對價或僅以三十萬元之不相當對價交付陳東癸而取
    得系爭面額三十九萬元本票，及訴外人陳東癸復未依系爭本票原因關係交付借款
    三十九萬元與被上訴人，上訴人持有該本票之債權對被上訴人不存在者，依票據
    法第十三條、第十四條第二項關於除執票人取得票據出於惡意者，或係無對價或
    以不相當之對價取得票據者，不得享有優於其前手之權利外，票據債務人不得以
    自己與發票人或執票人之前手間所存抗辯之事由對抗執票人之規定意旨，本件被
    上訴人欲以自己與執票人即上訴人前手間所存抗辯事由對抗上訴人，以確認系爭
    本票債權對其不存在，即須有上開除外情形，始得為之，且票據債務人亦即本件
    被上訴人須對前述執票人（即上訴人）前手、前前手有無對價、不相當對價而得
    對執票人抗辯不得享有優於前手權利等事由，及其有何得對執票人之前手為原因
    抗辯之事由均須負舉證責任。經查：
（一）上訴人已自承係無對價自其母親甲○○處取得系爭本票，則被上訴人自得以對
      上訴人前手甲○○之抗辯事由對抗之；再就甲○○係無對價或以不相當對價自
      前手陳東癸處取得系爭本票一節，證人陳東癸已到庭結證稱：其向甲○○拿三
      十萬元，轉交與被上訴人，作為投資之用，被上訴人並簽發系爭本票，由其轉
      交甲○○等語，證人甲○○亦附和其說，並提出營業人銷售額與稅額申報書說
      明其交付三十萬元之證明（參照原審八十八年十一月二十五日言詞辯論筆錄）
      ，惟縱使甲○○確有交付三十萬元與陳東癸之事實，與系爭本票面額為三十九
      萬相較，此三十萬元現款之交付顯然並不相當；抑且，其等雖先稱該三十萬元
      乃投資款項，另九萬元即投資報酬等語，然證人甲○○於原審八十八年十二月
      二十八日言詞辯論筆錄，卻又改稱交款與陳東癸時並未簽寫「借款」字條，則
      此筆三十萬元究為借款或投資款，已有可疑；況衡以一般投資利潤若干，應待
      投資完成結算時始能估算，何以其等投資之始即確定利潤為九萬元，亦與常理
      不合，再參諸證人甲○○亦自承對投資標的項目為何並不清楚，及依證人陳東
      癸所證稱投資項目為「九信黃副總要競選理事主席作為投資之用」之內容，均
      難認此確有投資之實，則被上訴人主張上訴人之前手甲○○僅以三十萬元取得
      面額三十九萬元取得系爭本票，就超過三十萬元部分乃以不相當對價取得系爭
      本票，即堪認定；進而，上訴人之前手甲○○在上開超過三十萬元本票債權部
      分，即不得享有優於其前手陳東癸之權利，亦即被上訴人得執對上訴人前前手
      陳東癸之抗辯事由，在九萬元本票債權之範圍內對上訴人前手甲○○、繼而對
      上訴人為對抗。
（二）再就關於被上訴人與上訴人前前手陳東癸間之原因關係部分，被上訴人已抗辯
      稱：上訴人之前前手陳東癸並未依該票據原因關係交付借款三十九萬元，而證
      人陳東癸亦不否認確有因資金往來關係自被上訴人處取得系爭本票之事實，如
      前述，其雖稱與被上訴人間之原因關係為投資，然對其所稱之投資內容何以初
      始即得估算確定利潤為九萬元及關於投資標的、內容等，均難認有何投資之事
      實，依其證述之內容，其與被上訴人間實應係基於借款之真意而為約定，被上
      訴人始交付系爭本票；因之，被上訴人所主張其等間之原因關係為消費借貸契
      約，既堪認定，進而，就其前前手陳東癸有無依該消費借貸契約交付借款而得
      請求被上訴人給付該票款一事，被上訴人已否認有收受該借款之事實，參酌消
      費借貸契約之要物要件成立與否乃由貸與人負舉證責任，並非借用人，即在於
      令借用人就未收受借款之消極事實負舉證責任難期公平，且本件被上訴人既得
      對上訴人為原因抗辯，上訴人就得為票款請求權基礎之原因事實即須援引其前
      前手之主張，其亦負有協力查明義務，上訴人就此借款交付事實自應舉證證明
      之；而證人甲○○雖證稱確有交付三十萬元與陳東癸，並提出富源五金行營業
      人銷售額與稅額申報書，然其交付與陳東癸三十萬元縱係屬實，仍不足以說明
      陳東癸收受後確有將之轉交與被上訴人之事實，而觀諸該五金行負責人為其夫
      陳源卿，甲○○並非負責人，該申報書至多復僅能說明富源五金行之八十四年
      五、六月及同年七、八月之銷售額，亦絲毫與陳東癸有無交付三十萬元與被上
      訴一事無涉；又證人陳東癸雖證稱其有依票據原因關係，交付三十萬元與被上
      訴人，另證人黃麗香亦到庭結證稱：其有目睹陳東癸交付三十萬元與被上訴人
      ，被上訴人並簽發系爭本票交與陳東癸等語（參照原審八十八年十二月二十八
      日言詞辯論筆錄），惟證人黃麗香與陳東癸、上訴人等人與被上訴人有債務糾
      葛，並經本院判決共同私行拘禁，各處有期徒刑一年、七月及五月在案，現並
      經上訴由台灣高等法院台中分院以八十八年度上訴字第九五四號刑事案件審理
      中，有被上訴人提出之檢察官起訴書及刑事判決書影本在卷供參，並經本院調
      閱該案卷屬實，足見證人陳東癸、黃麗香與被上訴人怨隙頗深，且此涉及陳東
      癸得否依該消費借貸契約向被上訴人請求，該證言亦有利害關係；再觀諸證人
      黃麗香所證稱：甲○○借給乙○○之金錢，不止本件的三十萬元等語，與證人
      甲○○、陳東癸所陳述：甲○○與乙○○間只有此筆三十萬元，或陳東癸與甲
      ○○間亦只有此筆三十萬元金錢往來（參照原審八十八年十二月二十八日言詞
      辯論筆錄），其對被上訴人、陳東癸與甲○○三人間之借款往來關係，彼此陳
      述均不相符，上訴人復未能提出經被上訴人收受之字據等任何足以證明借款有
      交付被上訴人之證據，實無從僅憑其等證詞即認陳東癸確有交付該三十萬元借
      款與被上訴人之事實。是以，上訴人既未能提出其他證據證明其前前手陳東癸
      有交付借款與被上訴人之事實，被上訴人執此原因抗辯在得對上訴人前手甲○
      ○主張之超過三十萬元，亦即九萬元部分，認該本票債權對其不存在，即為有
      據。
四、綜上所述，本件被上訴人訴請確認上訴人所持有其簽發之發票日八十四年十一月
    三十日，到期日八十五年十一月三十日、票號三五六六五０號、面額參拾玖萬元
    之本票壹紙之本票債權，僅在超過三十萬元本票債權之部分對其不存在，亦即就
    該本票債權九萬元之範圍內為有理由，應予准許；逾此所為請求，為無理由，應
    予駁回。是則原審判決就超過上開應准許部分，為上訴人敗訴之判決，且於理由
    中未詳細論述上訴人前手甲○○係以不相當對價自前手陳東癸處取得系爭本票，
    且以上訴人迄未能舉證證明陳東癸、甲○○曾交付三十萬元與被上訴人，因之認
    無償取得該本票之上訴人亦不得享有優於前手權利之理由，亦有誤將被上訴人應
    舉證證明上訴人前手甲○○非以相當對價取得一事歸於上訴人之此部分理由，均
    有未洽。上訴意旨就此部分指摘原判決不當，求予廢棄改判，為有理由。至於上
    開應准許部分，原審判決則核無違誤，上訴意旨，就此部分，仍執陳詞，指摘原
    判決不當，求予廢棄，為無理由，應駁回其上訴。
五、本件事證已臻明確，兩造其餘之攻擊防禦方法，核與本案之結論，不生影響，爰
    不一一贅述，併此敘明。
六、據上論結，本件上訴為一部有理由，一部無理由，依民事訴訟法第四百三十六條
    之一第三項、第四百五十條、第四百四十九條第二項、第四百六十三條、第七十
    九條但書、第三百八十五條第一項前段，判決如主文。
中      華      民      國    八十九    年     十一     月      三      日
                                        臺灣臺中地方法院民事第一庭
~B審判長法  官  吳惠郁
~B      法  官  王金洲
~B      法  官  林麗真
右正本證明與原本無異
如對本判決上訴，須於判決送達後二十日內向本院提出上訴狀，同時表明上訴理由；
如已於本判決宣示後送達前提起上訴者，應於判決送達後十日內補具上訴理由（均須
按他造當事人之人數附繕本）。
中      華      民      國    八十九    年     十一     月      三      日
~B法院書記官


司法院資訊處製作；財團法人民間司法改革基金會備份。
